臺中高等行政法院判決
　　　　　　　　　　　　　　　　九十六年度簡字第一四八號
原　　　告　行政院勞工委員會職業訓練局中區職業訓練中心
代　表　人　甲○○
訴訟代理人　賴見強　律師
　　　　　　古宏彬　律師
被　　　告　乙○○
上列當事人間因償還公費事件，原告提起行政訴訟，本院判決如
下︰
　　主  文
被告應給付原告新臺幣萬仟伍佰伍拾捌元。
訴訟費用由被告負擔。
　　事實及理由
一、被告於民國八十八年間參加原告舉辦之精密模型班職業訓練
    ，成為該訓練班學生。依當時有效之行政院勞工委員會職業
    訓練局所屬職業訓練中心學生退訓賠償要點（以下簡稱學生
    退訓賠償要點，該要點於九十二年一月一日廢止）之規定，
    該訓練班由原告提供學生一切受訓所需費用（包含學雜費、
    材料費及保險費），學生則應接受四十九週之職業訓練，學
    生如遭退訓時，應依學生退訓賠償要點第二點之規定，賠償
    原告提供之上開訓練費用。被告於八十八年三月五日遭原告
    以中輔五二九○號核定勒令退訓。原告乃提起本件行政訴
    訟請求被告償還新臺幣（下同）三三、五五八元之公費。
二、原告起訴主張：
(一)、按行政機關基於法定職權，為達特定之行政目的，於不違反
    法律規定之前提下，得與人民約定提供某種給付，並使接受
    給付者負合理負擔或其他公法上對待給付義務，而成立行政
    契約關係，有司法院釋字第三四八號解釋理由書可參。次按
    「學生受訓期間因中途退訓應負責賠償訓練費用，其規定及
    標準，依本要點辦理。」、「本要點所稱賠償訓練費用，包
    括學雜費、材料費及保險費三項。(一)學雜費：報到二週內退
    訓者得免予追究賠償；二週以上，四週以內者，賠償全期費
    用之三分之一；超過四週者，按全期費用計算。(二)材料費：
    報到二週內退訓者得免予追究賠償；超過二週依退訓時已訓
    練之週數佔全期訓練週數之比例計算（不滿一週者以一週計
    ）。(三)保險費：退訓時依已繳納之保費計算。前項訓練費用
    係依各職類、班別、訓練計畫所列受訓學生個人年度預算金
    額核計之。」、「學生在受訓期間，有下列情形之一者，依
    前項各款規定標準，追究賠償：(一)升學或其他原因申請退訓
    者。(二)擅自離訓或行為不檢，情節重大勒令退訓者。」行為
    時有效之學生退訓賠償要點第一點、第二點及第三點分別定
    有明文。原告係依行政院勞工委員會職業訓練局職業訓練中
    心組織通則設立之行政機關，依法負有辦理職業訓練促進全
    民就業之行政目的，原告辦理職業訓練招收學員受訓，與學
    員間屬國家機關與人民約定提供某種給付，並使接受給付者
    負合理負擔或其他公法上對待給付義務，而成立行政契約關
    係，倘學員因升學或其他原因申請退訓，及擅自離訓或行為
    不檢，情節重大勒令退訓者，均應依前揭賠償要點規定賠償
    訓練費用。被告於八十八年間參加原告舉辦之精密模型班職
    業訓練，於八十八年三月五日遭原告以中輔五二九○號核
    定勒令退訓。依學生退訓賠償要點第二點規定，被告應賠償
    學雜費、材料費及保險費等訓練費用，其訓練時間預計四十
    九週，被告僅受訓廿六週，被告應賠償金額按２６／４９比
    例計算，尚有三三、五五八元未賠償，爰依行政契約關係，
    請求判決命被告賠償上開訓練費用。
(二)、被告稱其於八十八年三月五日遭原告勒令退訓，原告請求已
    逾五年時效，請求已因時效消滅云云，本案自被告遭退訓時
    起算，雖已七年餘，惟行政程序法施行前已發生公法上請求
    權之消滅時效期間，不適用行政程序法第一百三十一條第一
    項規定，應依行政程序法施行前有關法規之規定，無相關法
    規規定者，得類推適用民法消滅時效之規定（參照法務部９
    ０法令字第○○八六一七號函釋）。按行政程序法係自九十
    年一月一日施行，是以前揭該法第一百三十一條規定之五年
    時效，尚不得適用於八十三年間即成立之公費請求權，應類
    推民法第一百二十五條之規定（參照行政程序法第一百四十
    九條），亦即時效期間為十五年，故本件請求未罹於時效。
    被告又稱其與原告之行政契約未以書面訂定，依法自屬無效
    云云，惟行政程序法係自九十年一月一日施行，被告於八十
    八年受訓時，縱未與原告簽立書面行政契約，亦不影響本件
    行政契約之效力。
三、被告答辯意旨略以：
(一)、按公法上之請求權，除法律有特別規定外，因五年間不行使
    而消滅；又公法上請求權，因時效完成而當然消滅，行政程
    序法第一百三十一條第一、二項定有明文。被告於八十八年
    間參加原告舉辦之精密模型班職業訓練，業於八十八年三月
    五日遭原告勒令退訓，原告迄九十六年一月廿九日始訴請償
    還公費，顯已逾五年期間，依上揭法條規定，其請求權已因
    時效完成而當然消滅，原告之訴顯無理由。
(二)、按行政契約之締結，應以書面為之，行政程序法第一百三十
    九條前段定有明文。原告謂與被告間成立行政契約關係，並
    依行政契約關係，請求被告賠償訓練費用，惟本件雙方之行
    政契約關係，並未以書面訂之，依法自屬無效。
(三)、況受訓之初原告並未告知訓練費用及中途離訓、保險費等金
    額如何計算，不得事後片面開價要求賠償，況其所列費用明
    細表無依據，亦不合理，被告無法接受；又被告受訓將近半
    年，當初雖因不服管教而遭退訓，惟主要原因仍在受訓費用
    過於昂貴，故認原告收費並不合理，而請求駁回原告之請求
    。
四、次按「行政程序法施行前已發生公法上請求權之消滅時效期
    間，不適用行政程序法第一百三十一條第一項規定，應依行
    政程序法施行前有關法規之規定；無相關法規規定者，得類
    推適用民法消滅時效之規定（即縱使殘餘期間，自行政程序
    法施行日起算較五年為長者，仍依其期間）。」（參照法務
    部九十年三月廿二日（９０）法令字第○○八六一七號函釋
    ），從而，關於公法上之請求權，在法律未明定其時效期間
    前，亦應許類推適用相關公法或民法關於時效之規定，以填
    補該請求權無時效規定之漏洞（司法院釋字第四七四號解釋
    、最高行政法院九十二年度判字第一六三號、第一三四○號
    判決參照），本件事實係發生於行政程序法九十年一月一日
    施行前，亦無相關法規規定其請求權時效，依上開說明，得
    類推適用民法第一百二十五條規定：「請求權，因十五年間
    不行使而消滅。」故本件原告所為請求尚未罹於消滅時效，
    被告所稱本件原告迄九十六年一月廿九日始訴請償還公費，
    顯已逾五年期間，其請求權已因時效完成而當然消滅，難謂
    有據。
五、另按行政程序法第一百三十九條明定「行政契約之締結，應
    以書面為之。」其立法目的在於行政契約涉及公權力行使，
    並由公務員參與而締結，為求明確而杜爭議，自以書面方式
    為必要，然在該法施行前，有關行政契約之締結是否亦應以
    書面為之，法無明文。縱使採肯定見解，但所稱「書面」之
    意義，究指單一性文件或指與行政主體相互間就公法上法律
    關係之設定、變更或消滅，有達成合意之往來文件而言，仍
    不無疑義。茲參酌我國行政程序法第一百三十九條立法依據
    之德國行政程序法第五十七條相關德國學說及裁判見解，「
    書面」之意義，並不具有自我之目的，應從行政契約之意義
    及其內容加以解釋及運用，法律明定行政契約之締結，應以
    「書面為之」之目的，僅具有「證明」、「警告」功能而已
    ，因而從行政主體相互間之往來文件，已可察知就公法上法
    律關係之設定、變更或消滅，雙方確已達成具有拘束力以及
    表示知悉之意思表示之合意者，即可認已具備書面之要件，
    故所稱「書面」，實不以單一性文件為必要。是本件被告於
　　八十八年間參加原告舉辦之精密模型班職業訓練，成為該訓
    練班學生，又訓練期間達廿六週之久，即應認該雙方當事人
    有行政契約之訂定。被告主張兩造間並未以書面訂立行政契
    約，依法自屬無效，雙方間無行政契約關係，亦無可取。
六、經查，本件業據原告提出學生退訓賠償要點及退訓申請單影
    本，被告對其於八十八年間參加原告舉辦之精密模型班職業
    訓練，又訓練期間達廿六週之期間等情，並不爭執，即應認
　　兩造間成立公法性質之訓練契約，被告本應依約完成四十九
    週之訓練，卻於八十八年三月五日遭原告以中輔五二九○
    號核定勒令退訓。是原告依當時有效之學生退訓賠償要點第
    二點及第三點規定，請求被告賠償學雜費及材料費二七、九
    ○二元（八、八○○元＋三六、○○○元Ｘ２６／４９＝二
    七、九○二元）及退還已繳納勞工保險費五、六五六元，合
    計三三、五五八元，其費用項目之計算，均有原告會辦單位
    及明細表在卷可佐（本院卷十及廿八頁），尚屬有據，被告
    對此僅辯稱訓練費過於昂貴及不合理，並未提出有何抗辯原
    告上開請求權之具體事證，自不足採，是原告請求被告給付
    上開金額，核無不合，應予准許。又本件為簡易事件，依兩
    造到庭所陳及卷內資料，事證已臻明確，爰不經言詞辯論逕
    為判決。
據上論結，本件原告之訴為有理由，依行政訴訟法第二百三十三
條第一項、第二百三十六條、第一百九十五條第一項前段、第九
十八條第三項前段，判決如主文
中    華    民    國    96    年    4     月    24    日
                      第四庭法  官　許  武  峰
以上正本證明與原本無異。
如不服本判決，應於判決送達後20日內，以本訴訟事件所涉及之
法律見解具有原則性者，始得向本院提出上訴狀並表明上訴理由
，經最高行政法院許可，否則不得上訴；如於本判決宣示後送達
前提起上訴者，應於判決送達後20日內補提上訴理由書（均應依
對造人數提出繕本）。
提起上訴應預繳送達用雙掛號郵票390元（34元及5元郵票各10份
)。
中    華    民    國    96    年    4     月    30    日
　　　　　　　　　　　      書記官　陳  鼎  鈞
